ACORDAO-COMPLETO-2515463

ACÓRDÃO 18878/2021 ATA 41/2021 - PRIMEIRA CÂMARA

VISTOS, relatados e discutidos estes autos de aposentadoria, em que se examina, nesta fase processual, pedido de reexame interposto pela Câmara dos Deputados em face do Acórdão 8313/2021-TCU-Primeira Câmara, que considerou ilegais as aposentadorias de três ex-servidores daquele órgão, em decorrência do recebimento da vantagem denominada "quintos" após o advento da Lei 9.624/1998, bem como pelo reajuste dessa parcela com base na Lei 13.323/2016.
ACORDAM os Ministros do Tribunal de Contas da União, reunidos em sessão da 1ª Câmara, ante as razões expostas pelo Relator e com fundamento no art. 48 da Lei 8.443/1992, em:
9.1. conhecer do pedido de reexame e, no mérito, negar-lhe provimento;
9.2. encaminhar cópia desta decisão à recorrente, com a informação de que o inteiro teor deste acórdão e do relatório e do voto que o fundamentam está disponível no endereço eletrônico www.tcu.gov.br/acordaos.

Pedido de reexame interposto pela Câmara dos Deputados contra o Acórdão 8.313/2021  1ª Câmara, que considerou ilegais as aposentadorias de três ex-servidores em decorrência do recebimento da vantagem denominada quintos após o advento da Lei 9.624/1998, bem como pelo reajuste dessa parcela com base na Lei 13.323/2016.

Primeira Câmara

Câmara dos Deputados

3. Recorrente: Câmara dos Deputados

13.1. Ministros presentes: Benjamin Zymler (na Presidência), Vital do Rêgo e Jorge Oliveira (Relator).
13.2. Ministros-Substitutos presentes: Augusto Sherman Cavalcanti e Weder de Oliveira.

JORGE OLIVEIRA

Ministro Vital do Rêgo

Trata-se de pedido de reexame interposto pela Câmara dos Deputados contra o Acórdão 8313/2021-TCU-Primeira Câmara, que considerou ilegais as aposentadorias de três ex-servidores em decorrência do recebimento da vantagem denominada "quintos" após o advento da Lei 9.624/1998, bem como pelo reajuste dessa parcela com base na Lei 13.323/2016.
	2. O acórdão recorrido foi exarado com o seguinte teor:
	"VISTOS, relatados e discutidos estes autos, que tratam de atos de concessão de aposentadoria emitidos pela Câmara dos Deputados;
	ACORDAM os Ministros do Tribunal de Contas da União, reunidos em Sessão da 1ª Câmara, com fundamento no art. 71, inciso III, da Constituição Federal; nos arts. 1º, inciso V, e 39, inciso II, da Lei 8.443/1992, no art. 260, § 1º, do RI/TCU e ante as razões expostas pelo Relator, em:
	9.1. considerar ilegais os atos de concessão de aposentadoria emitidos em favor de Antônio Carlos Morgado (XXX.607.441-XX) , Deborah Cristina Godoy da Fonseca (XXX.494.151-XX) e Helena Lúcia da Silva Pinto (XXX.967.711-XX) , recusando os respectivos registros;
	9.1.1. dispensar a devolução dos valores indevidamente recebidos até a data da ciência, pela Câmara dos Deputados, do presente acórdão, com base no Enunciado 106 da Súmula da Jurisprudência do TCU;
	9.2. determinar à Câmara dos Deputados, com base no art. 45 da Lei 8.443/1992, que:
	9.2.1. faça cessar os pagamentos decorrentes dos atos impugnados, comunicando ao TCU, no prazo de 15 (quinze) dias, as providências adotadas, nos termos do art. 262, caput, do Regimento Interno do TCU; art. 8º, caput, da Resolução TCU 206/2007 e art. 19, caput, da Instrução Normativa-TCU 78/2018;
	9.2.2. promova o ajuste nas parcelas percebidas a título de incorporação de quintos nos proventos de Antônio Carlos Morgado, Deborah Cristina Godoy da Fonseca e Helena Lúcia da Silva Pinto para os valores anteriores à vigência da Lei 13.323/2016;
	9.2.3. após o ajuste mencionado no subitem 9.2.2, promova o destaque das parcelas excedentes de 'quintos' incorporados pelos interessados posteriormente a 08/04/1998, transformando-as em parcela compensatória a ser absorvida por quaisquer reajustes futuros, consoante decidido pelo Supremo Tribunal Federal no Recurso Extraordinário 638.115/CE, caso as respectivas incorporações não tenham se fundamentado em decisão judicial transitada em julgado;
	9.2.4. emita novos atos de aposentadoria, livres das irregularidades apontadas, submetendo-os ao TCU, no prazo de 30 (trinta) dias, consoante os arts. 262, § 2º, do Regimento Interno do TCU e 19, § 3º, da Instrução Normativa TCU 78/2018;
	9.2.5. comunique aos interessados o teor desta decisão, alertando-os de que o efeito suspensivo proveniente da interposição de eventuais recursos não os exime da devolução dos valores percebidos indevidamente após as respectivas notificações, caso os recursos não sejam providos;
	9.2.6. no prazo de 30 (trinta) dias, contados da ciência desta decisão, envie a este Tribunal documentos comprobatórios de que os interessados estão cientes da presente deliberação." (destaquei) 
	3. Transcrevo, a seguir, excerto da instrução elaborada pela Secretaria de Recursos (Serur) que analisou os argumentos da recorrente:
	" (...) 
	HISTÓRICO 
	2. Os atos de aposentadoria de Antônio Carlos Morgado, Deborah Cristina Godoy da Fonseca e Helena Lúcia da Silva Pinto foram julgados ilegais, em razão da incorporação de parcelas de quintos, referentes ao exercício de funções após o advento da Lei 9.624/1998, em desacordo com o entendimento da Corte de Contas e do STF, no RE 638.115/CE. 
	2.1. Assim, expediu-se determinação ao órgão de origem para que promovesse o destaque das parcelas de quintos incorporadas posteriormente a 08/04/1998, sem amparo em decisão judicial transitada em julgado, transformando-as em 'parcela compensatória' a ser absorvida por quaisquer reajustes futuros, nos termos da modulação de efeitos assegurada pelo STF.
	2.2. Detectou-se, ainda, que os valores dos quintos incluídos nos proventos dos interessados foram indevidamente reajustados pelos índices previstos na Lei 13.323/2016, que não se caracteriza como uma lei de revisão geral da remuneração dos servidores públicos federais.
	ADMISSIBILIDADE
	3. Reitera-se o exame de admissibilidade realizado pelo Sar/Serur (peças 16 e 17) , que opinou pelo conhecimento do recurso, nos termos do art. 48 da Lei 8.443/1992, c/c os arts. 285 e 286, parágrafo único, do RI/TCU, suspendendo-se os efeitos dos itens 9.2, 9.2.2 e 9.2.3 do Acórdão 8313/2021-TCU-Primeira Câmara. O Excelentíssimo Senhor Ministro Jorge Oliveira, mediante despacho de peça 20, conheceu do pedido de reexame, nos moldes propostos pela Serur.
	EXAME DE MÉRITO
	4. Delimitação
	4.1. Constitui objeto do presente recurso definir se:
	a) é possível a incorporação de quintos com contagem de tempo residual, com amparo no art. 5º da Lei 9.624/1998;  
	b) é o caso de transformar os quintos relativos ao período de 08/04/1998 a 04/09/2001 em 'parcela compensatória' a ser absorvida por quaisquer reajustes futuros, conforme modulação de efeitos prevista no RE 638.115/CE;
	c) houve afronta ao RE 638.115/CE pelo acórdão recorrido ao considerar ilegal o ato de aposentadoria que contempla o pagamento de quintos incorporados após 08/04/1998;
	d) são regulares os reajustes dos valores das parcelas de quintos pelos índices previstos na Lei 13.323/2016, aplicada pela Câmara dos Deputados como lei de revisão geral da remuneração dos servidores públicos federais.
	5. Da possibilidade de incorporação de quintos com contagem de tempo residual
	5.1. Aduz a Câmara dos Deputados que é possível a utilização de tempo residual para a concessão de quintos aos ex-servidores, com base nos seguintes argumentos.
	5.2. O Supremo Tribunal Federal, no RE 638.115/CE, firmou entendimento no sentido da impossibilidade de incorporação de quintos, decorrente do exercício de funções comissionadas no período compreendido entre a edição da Lei 9.624/1998 e a MP 2.225-45/2001, por falta de amparo legal (peça 15, p. 11) .
	5.3. Contudo, não foi tratada naquele RE a incorporação com contagem de tempo residual existente em 10/11/1997, que tem amparo no art. 5º da Lei 9.624/1998. No voto condutor do Acórdão 5455/2018-TCU-Segunda Câmara, o Ministro José Múcio Monteiro ressaltou que a jurisprudência da Corte de Contas permite o aproveitamento do tempo residual existente em 10/11/1997 para incorporar parcela de décimo, com posterior transformação em VPNI, independente do interstício de doze meses ter se completado até 04/09/2001, bastando que o período tenha se iniciado anteriormente a novembro de 1997. No mesmo sentido, o Acórdão 5785/2020-TCU-Primeira Câmara, de relatoria do Ministro Bruno Dantas (peça 15, p. 12-13) .
	5.4. Informa que os houve a incorporação, a partir da data-limite de 10/11/1997, das seguintes vantagens pelos servidores:
	a) Antônio Carlos Morgado (peça 15, p. 13) :
	- 2/10 de FC-05 (25/03/1997 a 24/03/1998) ;
	- 2/10 de FC-05 (25/03/1998 a 24/03/1999) , considerando tempo residual na data de 20/5/1998;
	- 2/10 de FC-05 (25/03/1999 a 23/03/2000) , transformados em parcela compensatória a ser absorvida por reajustes futuros.
	b) Deborah Cristina Godoy da Fonseca (peça 15, p. 14) :
	- 2/10 de FC-02 (22/11/1996 a 21/11/1997) ;
	- 2/10 de FC-05 (22/11/1997 a 21/11/1998) , considerando tempo residual na data de 20/05/1998;
	- 4/10 de FC-05 (22/11/1998 a 20/11/2000) , transformados em parcela compensatória a ser absorvida por reajustes futuros.
	c) Helena Lúcia da Silva Pinto (peça 15, p. 15) :
	- 2/10 de FG-1 (20/06/1992 a 20/02/1998) ;
	- 2/10 de FC-03 (21/02/1998 a 17/01/2000) , considerando tempo residual na data de 20/05/1998;
	- 2/10 de FC-04 (18/01/2000 a 16/01/20001, transformados em parcela compensatória a ser absorvida por reajustes futuros.
	5.5. Ressalta que, na Câmara dos Deputados, é adotada a data de 20/05/1998 para apuração de tempo residual, que corresponde ao início de vigência da Resolução 28/1998, revogadora do art. 1º da Resolução 70/1994, que regulamentava a incorporação de quintos no âmbito daquele órgão (peça 15, p. 13) . 
	5.6. Defende que a transformação de quintos em parcela compensatória, sujeita à absorção por reajustes futuros, estaria em consonância com o entendimento da Corte de Contas e do STF, razão pela qual as concessões deveriam ser consideradas legais (peça 15, pp. 14-15) . 
	Análise
	5.7. Embora a jurisprudência da Corte de Contas considere legal o aproveitamento de tempo residual para a incorporação de 'quintos'/'décimos' pelos servidores que não haviam completado 365 dias de exercício de função até o dia 10/11/1997 para a concessão de um  'quinto', entende-se que as incorporações concedidas aos referidos servidores da Câmara dos Deputados não estão aderentes aos entendimentos do TCU. 
	5.8.  Ao extinguir o mecanismo de incorporação de funções e mandar converter as parcelas em VPNI, a Lei 9.527/1997 assegurou o direito à incorporação àqueles que em 11/11/1997 houvessem cumprido os requisitos legais. Ademais, a Lei 9.624/1998 trouxe novamente ao ordenamento jurídico a incorporação de funções, agora na forma de décimos, admitindo a contagem de tempo residual não utilizado até 10/11/1997, como segue:
	'Art. 5º Fica resguardado o direito à percepção dos décimos já incorporados, bem como o cômputo do tempo de serviço residual para a concessão da próxima parcela, até 10 de novembro de 1997, observando-se o prazo exigido para a concessão da primeira fração estabelecido pela legislação vigente à época.' 
	5.9. Mediante a Decisão 925/1999-TCU-Plenário (Relator Ministro Walton Alencar Rodrigues) , deliberou-se no sentido de firmar o seguinte entendimento:
	'8.1.1. é devida a incorporação, ou a atualização de quintos, com fundamento no art. 3º, caput, da Lei 9.624/1998, até 08/04/1998, adotando-se, para tanto, os critérios contidos na redação original do art. 3º da Lei 8.911/1994;
	8.1.2. é assegurado, nos termos do art. 5º da Lei 9.624/1998, o cômputo do tempo residual de exercício de funções comissionadas não empregado, até 10/11/1997, para a incorporação de parcela de décimo, com termo final na data específica em que o servidor complete o interstício de doze meses, de acordo com a sistemática definida na redação original do art. 3º da Lei 8.911/1994.
	8.1.3. as parcelas incorporadas à remuneração, na forma de quintos, deverão ser transformadas em décimos e estes deverão ser transformados em vantagem pessoal nominalmente identificada.'
	5.10.	Essa matéria foi novamente tratada pelo Ministro Walter Alencar Rodrigues (Acórdão 4970/2012-TCU-Primeira Câmara) , nos seguintes termos (grifos acrescidos) :
	'No voto condutor da Decisão 925/1999 - Plenário, assim manifestei-me:
	'O art. 5º, por sua vez, admite o cômputo do tempo residual de exercício de funções comissionadas não empregado, até 10/11/1997, na incorporação de frações, para a concessão da próxima parcela de décimo, até que cada servidor complete o interstício de doze meses.
	(...) 
	Entendo que a redação do art. 5º, ao usar a expressão 'próxima parcela', refere-se ao termo antecedente 'décimos', in verbis: 'Fica resguardado o direito à percepção dos décimos já incorporados, bem como o cômputo do tempo de serviço residual para a concessão da próxima parcela...'. Próxima parcela de décimos, segundo a redação do legislador.
	Ao Congresso Nacional cabe disciplinar as relações jurídicas decorrentes de normas constantes de medidas provisórias não convertidas em lei, a teor do parágrafo único do art. 62 da CF. Nesse diapasão, não obstante as normas que cuidaram de décimos não tenham sido convertidas em lei, entendo que quis o legislador ordinário contemplar, com a possibilidade de incorporação de um décimo, os servidores com tempo residual até 10/11/1997, não abrangidos pela concessão de quinto, prevista no art. 3º da Lei 9.624/1998.
	Além de lógica, essa interpretação se me apresenta como mais justa, porquanto confere aos servidores com tempo residual maior a vantagem 'quinto' e aos com tempo residual menor a vantagem 'décimo'. De fato, aqueles que completaram o interstício até 08/04/1998 contavam com tempo residual, em 10/11/1997, de no mínimo 216 dias, equivalente a sete meses e seis dias de exercício de função comissionada. Estes e os que contavam com tempo residual ainda maior, se completaram o interstício até 08/04/1998, fazem jus à incorporação de um quinto, os demais têm direito à incorporação de um décimo, a partir da data em que completaram, ou vierem a completar, o interstício de 12 meses.
	Exemplificando, um servidor que, em 10/11/1997, tivesse completado quatro quintos, com saldo residual de quatro meses, teria, em 08/04/1998, algo em torno de 9 meses de exercício de função e, portanto, não completaria os cinco quintos, porque não teria perfeito o prazo de doze meses de exercício de função. Seria hipótese de aplicação do art. 5º da Lei 9.624/1998, o servidor ganharia mais um décimo e não um quinto, quando completasse o interstício de doze meses. Agora, se o mesmo servidor tivesse, em 10/11/1997, quatro quintos e saldo residual de, no mínimo, 7 meses e seis dias, ele teria direito à percepção do último quinto, desde que, até 08/04/1998, tivesse completado os doze meses de exercício da função. O raciocínio é exatamente este para todos os casos.''
	5.11. A jurisprudência desta Corte de Contas permitia o aproveitamento do tempo residual existente em 10/11/1997 para incorporar parcela de 'quintos/décimos', com posterior transformação em VPNI, independente do interstício de doze meses ter se completado até 04/09/2001, bastando que o período tivesse se iniciado anteriormente a novembro de 1997 (Acórdão 5455/2018-TCU-Segunda Câmara, de relatoria do Ministro José Múcio Monteiro, e 9.746/2021 - 2ª Câmara, de relatoria do Ministro Bruno Dantas) .
	5.12. Entende-se que, nos presentes autos, não foram observados os requisitos para a utilização do tempo residual existente em 10/11/1997 para a incorporação de 1/10 após 08/04/1998.
	5.13. Observa-se que Antônio Carlos Morgado (2/10 de FC-05 referentes a 25/03/1997 a 24/03/1998) , Deborah Cristina Godoy da Fonseca (2/10 de FC-02 relativos a 22/11/1996 a 21/11/1997) e Helena Lúcia da Silva Pinto (2/10 de FG-1 referentes a 20/06/1992 a 20/02/1998) dispunham de tempo residual em 10/11/1997 e completaram os 12 (doze) meses exigidos para a concessão de 1/5 antes da data-limite de 08/04/1998, que foram transformados em 2/10, na forma do entendimento firmado no subitem 8.1.1 da Decisão 925/1999 - Plenário (Relator: Ministro Walton Alencar Rodrigues) quanto a ser devida a incorporação, ou a atualização de quintos, com fundamento no art. 3º, caput, da Lei 9.624/1998, até 08/04/1998, adotando-se, para tanto, os critérios contidos na redação original do art. 3º da Lei 8.911/1994.
	5.14. Como os referidos servidores já haviam feito uso do instituto do tempo residual para incorporar 1/5 antes da edição da Lei 9.624/1998, não poderiam novamente lançar mão dessa benesse para a incorporação de 2/10, considerando tempo residual na data de 20/05/1998, com amparo em resolução do órgão de origem, por contrariar o disposto no art. 5º da referida Lei. 
	5.15. Além disso, cabe ressaltar que esse dispositivo legal assegura o cômputo do tempo residual para incorporação de somente um décimo (1/10) , a ser pago sob a forma de VPNI, se os 12 meses de exercício de função tiveram sido completados posteriormente a 08/04/1998, conforme entendimento firmado no subitem 8.1.2 da Decisão 925/1999 - Plenário (Relator: Ministro Walton Alencar Rodrigues) .
	5.16. Nesse contexto, deve-se rejeitar os argumentos formulados pelo órgão de origem.
	6. Da transformação dos quintos em 'Parcela Compensatória'
	6.1. Informa o órgão de origem que os aludidos servidores tiveram parte dos quintos/décimos por eles incorporados transformada em parcela compensatória a ser absorvida por reajustes futuros.
	Análise
	6.2. Mediante o subitem 9.2.3 do acórdão recorrido, foi determinado à Câmara dos Deputados que promovesse o destaque das parcelas excedentes de 'quintos' incorporados pelos interessados posteriormente a 08/04/1998, transformando-as em parcelas compensatórias a serem absorvidas por quaisquer reajustes futuros, consoante decidido pelo Supremo Tribunal Federal no Recurso Extraordinário 638.115/CE, caso as respectivas incorporações não tivessem se fundamentado em decisão judicial transitada em julgado.
	6.3. Conforme informações prestadas pelo órgão de origem, parte dos quintos incorporados pelos ex-servidores passaram a ser percebidos na forma de parcela compensatória, absorvível por reajustes futuros.
	6.4. Tendo em vista a falta de amparo legal para a reutilização do instituto do tempo residual por quem já o empregou para incorporar 1/5 antes de 08/04/1998, entende-se que os 2/10 deferidos com o cômputo de tempo residual na data de 20/05/1998 também se encontram sujeitos à determinação da Corte de Contas para transformação em parcela compensatória absorvível por reajustes futuros, como segue:
	a) Antônio Carlos Morgado (peça 15, p. 13) :
	- 2/10 de FC-05 (25/03/1998 a 24/03/1999) , considerando tempo residual na data de 20/05/1998;
	- 2/10 de FC-05 (25/03/1999 a 23/03/2000) , transformados em parcela compensatória a ser absorvida por reajustes futuros.
	b) Deborah Cristina Godoy da Fonseca (peça 15, p. 14) :
	- 2/10 de FC-05 (22/11/1997 a 21/11/1998) , considerando tempo residual na data de 20/05/1998;
	- 4/10 de FC-05 (22/11/1998 a 20/11/2000) , transformados em parcela compensatória a ser absorvida por reajustes futuros.
	c) Helena Lúcia da Silva Pinto (peça 15, p. 15) :
	- 2/10 de FC-03 (21/02/1998 a 17/01/2000) , considerando tempo residual na data de 20/05/1998;
	- 2/10 de FC-04 (18/01/2000 a 16/01/20001, transformados em parcela compensatória a ser absorvida por reajustes futuros.
	6.7. Assim, não há nada a reparar com relação ao que foi determinado no subitem 9.2.3 do acórdão recorrido.
	7. Da possível afronta ao RE 638.115/CE pelo acórdão recorrido ao considerar ilegal o pagamento de quintos/décimos incorporadas após 08/04/1998
	7.1. O STF, em julgamento de embargos de declaração no RE 638.115/CE, reposicionou-se acerca da matéria e, embora tenha mantido o entendimento pela ilegalidade do pagamento da vantagem de quintos posteriores a 08/04/1998, modulou sua decisão, reconhecendo ser indevida a cessação imediata de pagamento daqueles amparados por decisão judicial transitada em julgado.
	Análise
	7.2. No julgamento pela ilegalidade dos atos de aposentadoria, contidos no presente processo, considerou-se que o STF deixou assente que a incorporação de quintos, no período de 08/04/1998 até 04/09/2001, ofende o princípio da legalidade, nos termos da tese firmada em sede de repercussão geral, Tema 395. 
	7.3. Convém mencionar que o TCU tem posicionamento do Plenário de como os órgãos jurisdicionados devem proceder em relação às parcelas de quintos/décimos de funções comissionadas exercidas entre 08/04/1998 a 04/09/2001, conforme o Acórdão 1255/2020-TCU-Plenário (Relator: Ministro-Substituto Marcos Bemquerer Costa) a seguir transcrito no que é pertinente:
	'9.2. com a finalidade de orientar o tratamento do tema relacionado ao pagamento da rubrica de 'opção' do art. 2º da Lei 8.911/1994 e à incorporação de 'quintos', dar ciência ao Senado Federal de que:
	(...) 
	9.2.2. deve-se verificar a origem do pagamento de 'quintos', se advindos de decisão judicial transitada em julgado ou não ou ainda de decisão administrativa e, na hipótese em que não houver decisão judicial passada em julgado ou quando se tratar de decisão administrativa, a vantagem de 'quintos' incorporada com fulcro em funções comissionadas exercidas entre 08/04/1998 a 04/09/2001 deve ser destacada e transformada em 'parcela compensatória' a ser absorvida por reajustes futuros concedidos nos proventos, na linha da solução definitiva da controvérsia conferida à matéria pela Suprema Corte, por meio do RE 638.115/CE, e consoante o Acórdão 442/2020-TCU-Segunda Câmara.' (Relator: Ministro Substituto Marcos Bemquerer Costa) 
	7.4. Assim, mesmo nas situações em que as parcelas de quintos/décimos foram incorporadas após 08/04/1998, com base em decisão judicial transitada em julgado, o ato concessório de aposentadoria é ilegal e não é registrado. O provimento judicial somente impede a suspensão dos pagamentos das parcelas indevidas. Acerca da questão, cabe trazer à baila excerto do voto condutor do Acórdão 3842/2020-TCU-Primeira Câmara (Relator: Ministro Walton Alencar Rodrigues) :
	'A esta altura, todavia, nova decisão do STF, proferida em embargos de declaração com efeitos infringentes, opostos no âmbito do mesmo RE 638.115/CE, alterou o entendimento até então tranquilamente adotado. Em 18/12/2019, o Plenário do STF modulou os efeitos da decisão para, no que interessa a estes autos, acolher parcialmente os embargos de declaração, com efeitos infringentes, e 'reconhecer indevida a cessação imediata do pagamento dos quintos quando fundado em decisão judicial transitada em julgado'.
	A decisão divulgada no sítio eletrônico do STF não afasta a ilegitimidade do pagamento dos quintos nas condições anteriormente descritas, mas modula efeitos para os que os recebem por força de decisão judicial, transitada ou não em julgado, e de decisão administrativa.
	Feita tal distinção e devidamente caracterizada inadequação do benefício aos dispositivos legais aplicáveis à matéria, é certo que o recente julgado do STF não pode compelir esta Casa, cuja competência de apreciar a legalidade de atos de pessoal foi atribuída pela própria Constituição Federal (art. 71, inciso III) , a contrariar suas convicções, a jurisprudência consolidada dos tribunais superiores e os fatos consignados nos autos, para registrar ato de pessoal manifestamente irregular, salvo na esporádica hipótese de trânsito em julgado de processo em que o TCU foi parte e que teve por finalidade específica o respectivo registro (vide MS 23.665/DF e MS 22.009/MG) , que não é o caso destes autos.
	Todavia, sem transgredir frontalmente o provimento jurisdicional, não há como a Universidade Federal de Santa Maria promover a cessação dos pagamentos, apesar do desequilíbrio que causam ao sistema previdenciário.
	Em circunstâncias análogas, este Tribunal tem considerado ilegais e negado registro aos atos de aposentadoria que contêm parcelas conferidas pelo Judiciário em contrariedade com o entendimento do TCU, sem, contudo, determinar a suspensão do pagamento nem informar sobre a possibilidade de edição de novo ato eivado das irregularidades. Nesse sentido, cito, entre outros, os Acórdãos 1.910/2004 e 11.079/2019, da 1ª Câmara, 5.797/2014, da 2ª Câmara, e 1.857/2003, do Plenário.
	O julgamento pela ilegalidade sem suspensão do pagamento consolidou-se no TCU na esteira de um sem número de decisões do STF, entre as quais as proferidas no âmbito dos Mandados de Segurança 23.758, 24.529, 24.569, 24.939, 25.460, 26.086, 26.088, 26.132, 26.156, 26.186, 26.228, 26.271, 26.387, 26.408, 26.443, 27.374, 27.551, 27.575, 27.649, 27.732, 23.665 e 33528. Do último, transcrevo o trecho a seguir:
	'E que o fundamento em que se apoia a pretensão mandamental ora em exame tem o beneplácito da jurisprudência do Supremo Tribunal Federal, que, em sucessivos precedentes, tem reconhecido, quer em decisões monocráticas, quer em julgamentos colegiados, ser integralmente oponível ao E. Tribunal de Contas da União a autoridade da coisa julgada, cuja eficácia subordinante, desse modo, não poderá ser transgredida por qualquer órgão estatal, inclusive pela própria Corte de Contas.
	(...) 
	Vê-se, pois, que o E. Tribunal de Contas da União não dispõe, constitucionalmente, de poder para rever decisão judicial transitada em julgado (RTJ 193/556-557, Rel. Min. Carlos Velloso) nem para determinar a suspensão de benefícios garantidos por sentença impregnada da autoridade da coisa julgada (AI 471.430-AgR/DF, Rel. Min. Eros Grau) , ainda que o direito reconhecido pelo Poder Judiciário não tenha o beneplácito da jurisprudência prevalecente no âmbito do Supremo Tribunal Federal, pois a res judicata, em matéria civil, só pode ser legitimamente desconstituída mediante ação rescisória:'
	Ao deixar de determinar a suspensão do pagamento, o TCU evita que o jurisdicionado seja forçado a escolher entre obedecer à sua ordem, sujeitando-se a detenção, multa e prisão em flagrante por descumprimento de decisão judicial, e ignorá-la, sujeitando-se à multa do art. 58 da Lei 8.443/1992.
	Ante o exposto, julgo ilegais os atos de concessão inicial e de alteração de aposentadoria de Nelcindo Nascimento Terra, nego-lhes registro e VOTO no sentido de que o Tribunal adote a deliberação que ora submeto à apreciação deste Colegiado.'
	7.5. Diante disso, não ocorreu afronta ao RE 638.115/CE pelo acórdão recorrido ao considerar ilegal o pagamento de quintos/décimos incorporadas após 08/04/1998.
	8. Dos reajustes dos valores das parcelas de quintos com aplicação dos índices previstos na Lei 13.323/2016
	8.1. A Câmara dos Deputados dá início à redação das razões do reexame abordando o conceito do termo 'remuneração', com transcrição dos itens 8 a 13 do voto condutor do acórdão recorrido, para divergir e solicitar sua revisão, com base nos seguintes argumentos.
	8.2. A Lei 13.323/2016 estabeleceu que o reajuste incidiria sobre a remuneração dos servidores da Câmara dos Deputados e a VPNI está justamente sujeita a sofrer reajustes (peça 15, pp. 6-7) .
	8.3. O conceito de remuneração pode ser extraído do art. 1º, inciso III, da Lei 8.852/1994, sendo que a vantagem do art. 62-A é justamente a VPNI, compreendida no conceito de remuneração (peça 15, p. 7) .
	8.4. Seguindo critérios já previstos em lei, a Portaria 402/2008, do então Ministério da Previdência Social, ao disciplinar os parâmetros e as diretrizes gerais para organização e funcionamento dos regimes próprios de previdência social dos servidores públicos, em cumprimento às Leis 9.717/1998 e 10.887/2004, traz a mesma definição de remuneração em seu art. 23, § 5º, pois considera remuneração do cargo efetivo o valor constituído pelos vencimentos e vantagens pecuniárias permanentes acrescido dos adicionais de caráter individual e das vantagens pessoais permanentes (peça 15, p. 7) .
	8.5. O reajuste geral ou setorial com conteúdo de revisão geral já foi amplamente discutido e objeto de inúmeros debates (Leis 11.169/2005, 11.170/2005 e 11.383/2006) , tendo-se chegado à conclusão de que a VPNI sofre reajustes setoriais, com caráter de revisão geral, nos termos do Acórdão 262/2011-TCU-Plenário, de relatoria do Ministro Valmir Campelo (peça 15, pp. 8-11) . 
	8.6. Essa jurisprudência tem guiado a atuação da Câmara dos Deputados, não havendo qualquer razão jurídica para questionar o reajuste da Lei 13.323/2016, que incidiu sobre a VPNI dos aposentados Antônio Carlos Morgado, Deborah Cristina Godoy da Fonseca e Helena Lúcia da Silva Pinto, cujos atos foram julgados ilegais pelo acórdão recorrido (peça 15, p. 11) . 
	8.7. Diante disso, requer que seja tornada sem efeito a determinação contida no item 9.2.2 do referido acórdão, relativa à impugnação dos reajustes conferidos pela Lei 13.323/2016 sobre a VPNI (peça 15, p. 16) .
	Análise
	8.8. No que tange à definição de remuneração prevista na Lei 8.852/1994, é de se observar que se aplica, tão somente, ao regramento da referida norma, conforme se pode depreender do disposto em seu art. 1º: 
	'Art. 1º Para os efeitos desta Lei, a retribuição pecuniária devida na administração pública direta, indireta e fundacional de qualquer dos Poderes da União compreende:
	(...) 
	III - como remuneração, a soma dos vencimentos com os adicionais de caráter individual e demais vantagens, nestas compreendidas as relativas à natureza ou ao local de trabalho e a prevista no art. 62 da Lei 8.112/1990, ou outra paga sob o mesmo fundamento, sendo excluídas:
	(...) '
	8.9. Cumpre ressaltar que a Lei 8.852/1994 dispõe sobre a aplicação dos arts. 37, incisos XI e XII (teto remuneratório) , e 39, § 1º (fixação de padrões de vencimento) , da Constituição Federal, e dá outras providências, que não estão em reexame no presente recurso.
	8.10. Já a Portaria 402/2008, do então Ministério da Previdência Social, editada em cumprimento às Leis 9.717/1998 e 10.887/2004, traz a definição de remuneração para fins de disciplinamento da reforma previdenciária decorrente da promulgação da Emenda Constitucional 41/2003, uma vez que os servidores somente podiam carrear para os proventos as rubricas sobre as quais fizessem recolhimento para o regime próprio de previdência social, entre as quais a VPNI relativa a quintos. Com a extinção do direito à incorporação de novas parcelas quintos, deixou de ser possível contribuir sobre o valor percebido a título de exercício de função de confiança.
	8.11. Quanto à alegação de que a vantagem do art. 62-A é justamente a VPNI, compreendida no conceito de remuneração, verifica-se que esse dispositivo foi incluído na Lei 8.112/1990 pela Medida Provisória 2.225/45/2001, transformando em VPNI os quintos incorporados pelos servidores, assim como estabelecendo, em seu parágrafo único, que a VPNI somente estará sujeita às revisões gerais de remuneração dos servidores públicos federais, na mesma linha do disciplinado no art. 15, § 1º, da Lei 9.527/1997.
	8.12. Observou o Relator que a Lei 13.323/2016, que reajustou a remuneração dos servidores da Câmara dos Deputados e disciplinou o pagamento de parcelas remuneratórias devidas a esses servidores, não se caracteriza como uma lei de revisão geral da remuneração dos servidores públicos federais, tal como foram as Leis 10.331/2001 e 10.697/2003.
	8.13. Também trouxe à colação jurisprudência do Superior Tribunal de Justiça no sentido de que os quintos incorporados até a edição da Lei 9.527/1997 devem ser atualizados de acordo com os critérios adotados para a revisão geral da remuneração dos servidores públicos federais (EDcl no AgInt no Recurso Especial 1.516.357 - RS. Relator: Min. Mauro Campbell Marques, julgado em 21/06/2018) .
	8.14. Assim, tem-se que o entendimento, adotado no julgamento de representação que levou à prolação do Acórdão 262/2011-TCU-Plenário, de relatoria do Ministro Valmir Campelo, encontra-se restrito ao exame se as Leis 11.169/2005, 11.170/2005 e 11.383/2006 concederam reajustes setoriais, com caráter de revisão geral, não cabendo sua extrapolação para balizar a aplicação de novos reajustamentos a incidir ou não sobre a VPNI.
	8.15. Registra-se que, mesmo a Lei 11.784/2008, concessiva de reestruturações de inúmeros planos de cargos e carreiras de servidores públicos federais e de aumentos remuneratórios, inclusive de militares, não foi considerada como 'lei de revisão geral de remuneração' pela Justiça Federal, in verbis  (grifos acrescidos) :
	'ADMINISTRATIVO. SERVIDOR PÚBLICO. QUINTOS INCORPORADOS. REAJUSTE VPNI. INCORPORAÇÃO DA GRATIFICAÇÃO DE ESTÍMULO À DOCÊNCIA (GED) À VPNI. IMPOSSIBILIDADE. DIREITO À INCORPORAÇÃO DO REAJUSTE DE 3,17% SOBRE A VPNI. OBSERVADA A PRESCRIÇÃO QUINQUENAL.
	(...) 
	3. Há posicionamento consolidado na jurisprudência pátria no sentido de que a desvinculação entre o valor das funções de confiança e cargos em comissão das parcelas de quintos e a transformação desta em VPNI não viola preceitos constitucionais, sendo legítima a alteração unilateral pela Administração, por intermédio de lei, desde que preservado o direito à irredutibilidade de vencimentos, previsto no art. 37, inciso V, da Constituição Federal de 1988. Assim, os aumentos dos valores dos cargos de direção ou das funções gratificadas, posteriores à incorporação dos quintos/décimos já transformados em vantagem pessoal, não podem repercutir sobre a remuneração ou proventos dos servidores.
	4. No caso dos autos, o servidor já obteve os reajustes de 3,5% (três inteiros e cinco décimos por cento) e de 1% (um por cento) por força das Leis 10.331/2001 e 10.697/2003, faltando interesse de agir quanto a esse pedido. Por outro lado, a Lei 11.784/2008 não instituiu qualquer revisão geral da remuneração dos servidores públicos federais, mas, apenas, implementou nova estrutura remuneratória dos cargos integrantes da Carreira do Magistério Superior, fixando novos valores do vencimento básico, motivo pelo qual não gera direito ao reajuste da VPNI. (AC 0009474.24.2010.4.01.3801, Juiz Federal Ciro José de Andrade Arapiraca, TRF1 - Primeira Turma, e-DJF1 24/4/2019 PAG.) .'
	8.16. Em consonância com o STF, o reajuste de remunerações e subsídios por lei específica tem por objeto a readequação da retribuição pecuniária devida pelo exercício de determinado cargo, ajustando-a à realidade das suas responsabilidades, atribuições e mercado de trabalho, enquanto que a revisão geral anual tem por escopo a mera recomposição do poder aquisitivo das remunerações e subsídios de todos os servidores públicos e agentes políticos de determinado ente federativo (STF, ADI 3.968/PR, Rel. Min. Luiz Fux, Tribunal Pleno, DJe 17/12/2019) .
	8.17. Dessa forma, deve-se rejeitar as alegações formuladas pela recorrente.
	CONCLUSÃO
	9. Da análise de mérito, conclui-se que:
	a) é possível a incorporação de quintos com contagem de tempo residual até 08/04/1998, com amparo no art. 5º da Lei 9.624/1998, mas de somente um décimo se a exigência de exercício de função de confiança por doze meses vier a ser satisfeita após essa data-limite;  
	b) é o caso de transformar os quintos relativos ao período de 08/04/1998 a 04/09/2001 em 'parcela compensatória' a ser absorvida por quaisquer reajustes futuros, conforme modulação de efeitos prevista no RE 638.115/CE;
	c) não houve afronta ao RE 638.115/CE pelo acórdão recorrido ao considerar ilegais os atos de aposentadoria que contemplam o pagamento de quintos incorporados após 08/04/1998;
	d) são irregulares os reajustes dos valores das parcelas de quintos pagos pela Câmara dos Deputados, mediante a aplicação dos índices previstos na Lei 13.323/2016, por não se tratar de lei de revisão geral da remuneração dos servidores públicos federais.
	9.1. Por conseguinte, deve-se negar provimento ao presente recurso.
	PROPOSTA DE ENCAMINHAMENTO
	10. Ante o exposto, submetem-se os autos à consideração superior, propondo-se, com fundamento no art. 48 da Lei 8.443/1992:
	a) conhecer do recurso e, no mérito, negar-lhe provimento;
	b) informar à recorrente e demais interessados do acórdão a ser proferido, destacando que o relatório e o voto que o fundamentam podem ser acessados por meio do endereço eletrônico www.tcu.gov.br/acordaos."
	É o relatório.

não há.

Procuradora-Geral Cristina Machado da Costa e Silva

PEDIDO DE REEXAME. APOSENTADORIA. CÔMPUTO DE QUINTOS APÓS O ADVENTO DA LEI 9.624/1998. ATOS ILEGAIS. NEGATIVA DE REGISTRO. CONHECIMENTO DO RECURSO. CONTAGEM DE TEMPO RESIDUAL PARA CONCESSÃO DE QUINTOS EM DESACORDO COM O ENTENDIMENTO DO TCU. IRREGULARIDADE NO REAJUSTE DOS QUINTOS COM BASE NA LEI 13.323/2016. NÃO PROVIMENTO.

APOSENTADORIA (APOS)

Secretaria de Recursos (Serur)

Atendidos os requisitos de admissibilidade previstos nos arts. 33 e 48 da Lei 8.443/1992, c/c os arts. 285 e 286 do RI/TCU, o expediente encaminhado pela Câmara dos Deputados pode ser conhecido como pedido de reexame contra o Acórdão 8313/2021-TCU-Primeira Câmara.
	2. A decisão recorrida considerou ilegais as aposentadorias de três ex-servidores daquele órgão em decorrência do recebimento da vantagem denominada "quintos" após o advento da Lei 9.624/1998, bem como pelo reajuste dessa parcela com base na Lei 13.323/2016.
	3. Em sua peça recursal, a Câmara aduz, em síntese que:
	a) os quintos concedidos encontram amparo no art. 5º da Lei 9.624/1998, que autoriza a contagem de tempo residual;
	b) não seria o caso de se julgar os atos ilegais, mas apenas de transformar os quintos relativos ao período de 08/04/1998 a 04/09/2001 em "parcela compensatória" a ser absorvida por quaisquer reajustes futuros, conforme modulação de efeitos prevista no RE 638.115/CE;
	c) são regulares os reajustes dos valores das parcelas de quintos pelos índices previstos na Lei 13.323/2016, aplicada pela Câmara dos Deputados como lei de revisão geral da remuneração dos servidores públicos federais.
	4. Esses argumentos foram todos afastados pela unidade técnica, que propôs o improvimento do recurso. 
	5. Estou de acordo com conclusão da Serur, motivo pelo qual incorporo sua análise às minhas razões de decidir, sem prejuízo de fazer as seguintes considerações sobre os temas em apreço.
	6. A análise de legalidade feita por este Tribunal para fins de registro de atos de pessoal compreende não apenas exame da pertinência dos valores recebidos, mas também de sua aderência ao respectivo arcabouço legal.
	7. A percepção de quintos após a edição da Lei 9.624/1998 já foi reconhecida pelo STF como inconstitucional no mesmo julgado já mencionado acima. Assim, não resta dúvida acerca da ilegalidade das aposentadorias apreciadas neste processo, motivo pelo qual este Tribunal pode recusar seu registro.
	8. Contudo, o próprio Supremo, ao analisar a matéria, e tendo em vista os princípios da segurança jurídica e para preservar a estabilidade das relações consolidadas, modulou os efeitos de sua decisão. Essa orientação tem sido rigorosamente acompanhada pelo TCU, não cabendo reparos às determinações expedidas à Câmara dos Deputados pelo Acórdão 8313/2021-TCU-Primeira Câmara.
	9. Apesar de a Serur ter considerado possível a utilização de tempo residual para a concessão de quintos aos ex-servidores, identificou que a concessão dessa vantagem aos servidores da Câmara dos Deputados não está aderente ao entendimento do TCU sobre a matéria, conforme consignado na Decisão 925/1999 - Plenário.
	10. A posição da unidade técnica está balizada no entendimento, já consolidado neste Tribunal, acerca da possibilidade do computo do tempo residual para obtenção de mais um décimo em relação a função cuja incorporação iniciou, mas não se completou, até 10/11/1997.
	11. Adicionalmente, a Serur pontuou que:
	"Como os referidos servidores já haviam feito uso do instituto do tempo residual para incorporar 1/5 antes da edição da Lei 9.624/1998, não poderiam novamente lançar mão dessa benesse para a incorporação de 2/10, considerando tempo residual na data de 20/05/1998, com amparo em resolução do órgão de origem, por contrariar o disposto no art. 5º da referida Lei."
	12. Além disso, é importante ressaltar que, mesmo se cabível, o cômputo do tempo residual permitiria a incorporação de somente um décimo (1/10) , a ser pago sob a forma de VPNI, se os 12 meses de exercício de função tiveram sido completados posteriormente a 08/04/1998.
	13. Por fim, a jurisprudência do Tribunal é uníssona quanto ao entendimento de que a Lei 13.323/2016, que reajustou a remuneração dos servidores da Câmara dos Deputados e disciplinou o pagamento de parcelas remuneratórias devidas a esses servidores, não se caracteriza como lei de revisão geral da remuneração dos servidores públicos federais.
	Assim, manifesto-me integralmente de acordo com a análise da unidade técnica e voto por que o Tribunal adote o acórdão que ora submeto à deliberação deste Colegiado.
TCU, Sala das Sessões, em 30 de novembro de 2021.
JORGE OLIVEIRA 
Relator